臺灣高等法院民事判決
107年度重上字第859號
上  訴  人  陳明財  
訴訟代理人  李後政律師
被 上訴 人  陳文正  
            李秋美  
            葉幸子  
            陳俊宇  
            陳俊愷  
共      同
訴訟代理人  楊承叡律師
            崔駿武律師
複 代理 人  施拔臣律師
上列當事人間拆屋還地等事件，上訴人對於中華民國107 年7 月
25日臺灣士林地方法院106 年度訴字第1608號第一審判決提起上
訴，本院於109 年5 月13日言詞辯論終結，判決如下：
    主  文
上訴駁回。
第二審訴訟費用由上訴人負擔。
    事實及理由
壹、程序部分：
    按不變更訴訟標的，而補充或更正事實上或法律上之陳述者
    ，非為訴之變更或追加，民事訴訟法第256 條定有明文。本
    件上訴人上訴聲明第二項原為：被上訴人應自門牌號碼臺北
    市○○區○○○路0 段○000 號未辦理保存登記建物（下稱系爭房
    屋，坐落位置為臺北市○○區○○段000 地號土地如原審判決附
    圖所示B部分）遷出，將系爭房屋回復原狀返還予上訴人（
    本院卷第25頁），嗣更正其聲明為：被上訴人應自系爭房屋
    遷出，將系爭房屋返還予上訴人（本院卷第339頁），核係
    不變更訴訟標的，而更正其法律上之陳述，非為訴之變更或
    追加，先予敘明。
貳、實體部分：
一、上訴人主張：系爭房屋為伊出資興建，伊為系爭房屋之所有
    權人，被上訴人無權占用系爭房屋，伊自得依民法第767 條
    第1 項前段、中段規定請求被上訴人遷讓返還系爭房屋，爰
    依上開規定，求為命：被上訴人應自系爭房屋遷出，將系爭
    房屋返還予上訴人之判決。（未繫屬本院部分，不予贅述）
    。
二、被上訴人則以：上訴人與訴外人陳明賀（已歿，為被上訴人
    陳文正之父、葉幸子之夫、李秋美之公公、陳俊宇、陳俊愷
    之爺爺）、陳福生、陳福林為兄弟（下稱上訴人等兄弟4人
    ）共同經營「集成皮行」，並由集成皮行出資興建系爭房屋
    ，作為存放皮革之倉庫使用，上訴人並未出資興建系爭房屋
    ，並非系爭房屋所有權人，不得依民法第767條規定請求被
    上訴人遷讓返還系爭房屋。且集成皮行及其出資人即上訴人
    等兄弟4人嗣後已同意由被上訴人一家人居住使用系爭房屋
    ，被上訴人並非無權占有等語，資為抗辯。　
三、原審就上訴人請求被上訴人遷讓返還系爭房屋部分，為上訴
    人敗訴之判決，上訴人不服，提起本件上訴，上訴聲明：㈠
    原判決關於駁回上訴人後開第二項之訴部分廢棄。㈡被上訴
    人應自系爭房屋遷出，將系爭房屋返還予上訴人。被上訴人
    均答辯聲明：上訴駁回。（上訴人請求逾上開範圍部分，均
    非本院審理範圍。）
四、按所有人對於無權占有或侵奪其所有物者，得請求返還之；
    對於妨害其所有權者，得請求除去之，民法第767 條第1 項
　　前段、中段定有明文。未辦理建物第一次所有權登記以前，
    房屋所有權屬於出資興建之原始建築人（最高法院96年度台
    上字第2772號判決意旨參照）。又當事人主張有利於己之事
    實者，就其事實有舉證之責任，亦為民事訴訟法第277 條前
    段所明定。兩造不爭執系爭房屋為未辦理建物第一次所有權
    登記之建物（原審卷第79頁），則系爭房屋之所有權應屬於
    出資興建之原始建築人。上訴人雖主張系爭房屋為其出資興
    建云云，惟為被上訴人所否認，依上開說明，上訴人自應就
    其出資興建系爭房屋而為系爭房屋所有權人之情，舉證以實
    其說。經查：
  ㈠上訴人就其主張，固提出其於74年間送交予台北自來水事業
    處之陳情書、台灣電力公司營業處函、84年間電費收據、69
    年間市內電話裝機申請書、84年間電信費收據，及臺北○○○○
    ○○○○○於84年間核發之門牌證明書等件為證（原審卷第127頁
    至第129頁、第131頁至第134頁、第26頁），惟上開單據充
    其量僅能證明上訴人曾於74年間申請於系爭房屋裝設水錶、
    於71年間申請於系爭房屋裝設電錶、於69年申請於系爭房屋
    裝設電話，及於84年間取得臺北○○○○○○○○○於84年間核發之
    系爭房屋門牌證明書等情，尚未能據以證明系爭房屋為上訴
    人出資興建。
　㈡復按稅捐機關就房屋所為稅籍資料納稅義務人之記載，純為
    便利課稅而設，與所有權之取得無關，此與地政機關依土地
    法規定所為所有權登記有絕對效力之情形有間（最高法院72
    年度台上字第1816號判決意旨參照）。上訴人就其上開主張
    ，雖提出臺北市稅捐稽徵處106年12月28日北市稽士林甲字
    第10657587300號函（原審卷第125頁至第126頁）、房屋稅
    繳款書（原審卷第120頁至第124頁）為證，惟觀諸上開單據
    ，可知上訴人係於106年間申報設立系爭房屋之稅籍，並以
    自己作為納稅義務人補繳系爭房屋102年至106年之房屋稅，
    依上開說明，尚無從據以證明上訴人為出資興建系爭房屋之
    所有權人。遑論系爭房屋於69年、71年間即已設立電話、電
    力，於84年間取得門牌證明書，業如上㈠所述，更未能因上
    訴人嗣後於106年間申請設立房屋稅籍、補繳5年房屋稅之舉
    ，逕認上訴人有何出資興建系爭房屋，而為系爭房屋所有權
    人之情。上訴人主張如系爭房屋非其出資興建，稅捐機關即
    不可能同意將其列為房屋稅納稅義務人云云，尚非有據，而
    無可採。
　㈢上訴人另提出系爭房屋興建中之照片為佐（原審卷第130頁，
    本院卷第237頁、第243頁、245頁、第251頁至第255頁），
    惟該照片並未能證明究係何人出資興建，況任何經過該處之
    人均得拍攝系爭房屋興建中之外觀，更未能以該照片逕為有
    利於上訴人之認定。
　㈣參以證人陳福林（上訴人之弟，陳文正之叔）證稱：系爭房
    屋應該是集成皮行出資興建，集成皮行是家族出資，由陳福
    生管理，上訴人等兄弟4人均被列為股東，集成皮行興建系
    爭房屋係作為放置皮革之倉庫使用，興建完成後亦確實作為
    倉庫使用達一、二十年，不做倉庫使用後，上訴人等兄弟4
    人均同意由陳文正一家人使用等語（本院卷第280頁至第282
    頁），核與兩造不爭執之集成皮行商業登記資料相符（本院
    卷第355頁、第340頁），則上訴人主張系爭房屋係其出資興
    建云云，洵非無疑。復參酌陳俊宇（77年間出生）、陳俊廷
    （81年間出生）預防接種卡所載住址、陳明賀（陳文正之父
    ）於81年間訂閱報紙之地址均載為系爭房屋（原審卷第172
    頁至第177頁），及被上訴人持有系爭房屋83年間電費、電
    信費收據之情（原審卷第180頁至第181頁），可見被上訴人
    至遲自81年間即居住於系爭房屋，併審酌上訴人、陳福林、
    陳福生與陳明賀、被上訴人間之兄弟親誼關係等節，堪信陳
    福林證稱：於集成皮行無須使用系爭房屋作為倉庫之後，集
    成皮行、上訴人等兄弟4人即同意由被上訴人一家使用系爭
    房屋等語，亦與常情無違。
　㈤上訴人復主張：系爭房屋是農舍，復坐落於上訴人所有之土
    地上，故即使出資興建之人為集成皮行，上訴人亦為所有權
    人云云。經查，系爭房屋坐落於上訴人所有之臺北市○○區○○
    段000 地號土地，固有土地登記謄本、複丈成果圖為憑（原
    審卷第18頁、第104頁），惟未能僅因系爭房屋所坐落土地
    為上訴人所有，即逕認上訴人為出資興建系爭房屋之人。又
    系爭房屋為違章建築，有上訴人所提之臺北市政府工務局函
    可證（原審卷第24頁至第25頁），故上訴人以系爭房屋為合
    法農舍為由，主張縱係集成皮行公司出資，上訴人亦為所有
    權人云云，亦屬無據。
　㈥綜上，上訴人未能證明其有出資興建系爭房屋之情，復自承
    無法提出具體出資之證明（本院卷第285頁），則其主張因
    出資興建系爭房屋而為系爭房屋所有權人云云，洵非可採。
    上訴人既未能證明其為系爭房屋之所有權人，則其依民法第
    767條所有權之法律關係，請求被上訴人遷讓返還系爭房屋
    ，於法即有未合。
五、綜上所述，上訴人依民法第767 條第1 項前段、中段規定，
    請求被上訴人應自系爭房屋遷出，將系爭房屋返還予上訴人
    ，為無理由，不應准許。從而原審就此部分為上訴人敗訴之
    判決，並無不合。上訴論旨指摘原判決此部分不當，求予廢
    棄改判，為無理由，應駁回其上訴。
六、本件事證已臻明確，兩造其餘之攻擊或防禦方法及所用之證
    據，經本院斟酌後，認為均不足以影響本判決之結果，爰不
    逐一論列，附此敘明。
七、據上論結，本件上訴為無理由，依民事訴訟法第449 條第1
    項、第78條，判決如主文。 　　
中　　華　　民　　國　　109 　年　　6 　　月　　3 　　日
                    民事第二庭    
                        審判長法  官  陳容正
                              法  官  劉素如     
                              法  官  王怡雯
正本係照原本作成。
不得上訴。
中　　華　　民　　國　　109 　年　　6 　　月　　3 　　日

                              書記官  陳禹任